臺灣高等法院臺南分院民事判決
110年度上易字第10號
上  訴  人  余爵宏  
訴訟代理人  吳孟桓律師
被上訴人    張秀鑾  
訴訟代理人  林金宗律師
上列當事人間請求侵權行為損害賠償事件，上訴人對於中華民國
109年11月12日臺灣臺南地方法院第一審判決(108年度訴字第154
8號)提起上訴，本院於110年2月25日言詞辯論終結，判決如下：
    主  文
上訴駁回。
第二審訴訟費用由上訴人負擔。
    事實及理由
一、本件上訴人主張：被上訴人明知民國(下同)102年5月24日，
    在原審法院提存所辦理提存時，所據以辦理之102年度存字
    第597號提存書（下稱系爭提存書）上印製「張秀鑾」印文
    之印章（以下簡稱系爭印章），係屬真正，竟意圖使伊受刑
    事處罰，基於誣告之犯意，於105年8月2日向臺灣臺南地方
    檢察署（以下簡稱臺南地檢署）提出刑事告訴狀，偽稱：「
    張秀鑾(被上訴人)未授權余爵宏(上訴人)代為刻印，竟私自
    盜刻張秀鑾印章」等語，而對伊提起不實之偽造文書罪嫌之
    告訴。復基於偽證之犯意，於105年9月27日10時58分許，在
    臺南地檢署第九偵查庭內，於臺南地檢署偵辦之105年度他
    字第3727號案件（下稱系爭他字偵查案件），經檢察官以具
    結之義務及偽證之處罰後，具結對於案情有重要關係之事項
    ，虛偽證稱：「左邊那個(即系爭印章)是盜刻的」等語，足
    以影響檢察官判斷上訴人是否有偽造文書之偵查結果。嗣被
    上訴人所涉偽造文書罪嫌，經臺南地檢署檢察官偵查後，以
    106年度偵字第827號、106年度偵續字第205號（包含系爭他
    字偵查案件）為不起訴處分確定。被上訴人以誣告、偽證方
    式損害伊名譽權，造成伊名譽受損、精神壓力與心理痛苦，
    爰依民法第184條第1項、第195條之規定請求被上訴人給付
    慰撫金新臺幣(下同)80萬元及其遲延利息。（原審為上訴人
    敗訴之判決，上訴人聲明不服，提起上訴）。並上訴聲明：
    ㈠原判決廢棄。㈡被上訴人應給付上訴人80萬元，及自105年9
    月27日起至清償日止，按年息百分之5計算之利息。
二、被上訴人則以:㈠系爭他字偵查案件承辦檢察官於105年12月1
    3日訊問期日，曾就被上訴人提告之内容訊問上訴人，顯然
    上訴人已於105年12月13日知悉損害及知賠償義務人為被上
    訴人，自應以105年12月13日為時效起算日，本件之侵權行
    為損害賠償請求權時效已於107年12月13日消滅，但上訴人
    係遲至108年7月16日始提起刑事附帶民事訴訟，請求權已罹
    於2年之時效。㈡偽證罪係侵害國家司法權，並無侵害個人法
    益，上訴人既無個人法益受損，自無請求損害賠償之權。㈢
    縱認被上訴人提告有誤，但被上訴人之所以驚慌提出告訴，
    全係因上訴人冒充律師執行職務，經檢察官搜索，報紙大肆
    報導，被上訴人為維護自身權利並請檢察官查明真相始提出
    告訴，上訴人冒充律師執行職務亦與有過失等語資為抗辯。
    並答辯聲明：上訴駁回。
三、兩造不爭執事項:
  ㈠被上訴人曾於105年8月2日具狀向臺南地檢署對上訴人提出偽
    造文書告訴，案經臺南地檢署以系爭他字偵查案件受理在案
    。嗣後上訴人因被上訴人提出告訴所涉偽造文書罪嫌，經臺
    南地檢署檢察官偵查後，以106年度偵字第827號、106年度
    偵續字第205號（包含系爭他字偵查案件）為不起訴處分確
    定。
  ㈡上開被上訴人提出告訴之行為，經臺灣臺南地方法院108年度
    訴字第654號判決，判決被上訴人犯誣告罪，處有期徒刑肆
    月，經上訴後，本院於109年3月26日以108年度上訴字第125
    6號刑事判決，駁回上訴，現上訴最高法院中，尚未確定。
四、兩造爭執事項:
  ㈠被上訴人所為向臺南地檢署告訴上訴人偽造文書之行為是否
    不法侵害上訴人之名譽權？如是，上訴人之侵權行為損害賠
    償請求權，是否已罹於2年之時效而消滅？
  ㈡如上訴人之侵權行為損害賠償請求權未罹於時效，則上訴人
    依侵權行為之法律關係，請求被上訴人給付80萬元慰撫金，
    應以若干元為適當？
五、得心證理由
  ㈠被上訴人所為向臺南地檢署告訴上訴人偽造文書之行為是否
    不法侵害上訴人之名譽權？如是，上訴人之侵權行為損害賠
    償請求權，是否已罹於2年之時效而消滅？
　⒈按因侵權行為所生之損害賠償請求權，自請求權人知有損害
    及賠償義務人時起，二年間不行使而消滅，民法第一百九十
    七條第一項前段定有明文。又關於侵權行為損害賠償請求權
    之消滅時效，應以請求權人實際知悉損害及賠償義務人時起
    算，非以知悉賠償義務人因侵權行為所構成之犯罪行為經檢
    察官起訴或法院判決有罪為準。而意圖使人受刑事或懲戒處
    分，向該管公務員誣告之行為，乃故意虛構事實，向司法機
    關為犯罪之訴追，如因而致他人名譽、信用受有損害時，自
    屬利用司法機關追訴犯罪職權，以達侵害他人權利之侵權行
    為，被害人固得依侵權行為法則請求賠償損害，惟誣告罪，
    於行為人以虛偽之申告達到於該管公務員時，即為成立，性
    質上屬即成犯之一種，縱行為人嗣後不服該管公務員之處置
    ，依法定程序，向該管上級機關申訴請求救濟，苟未另虛構
    其他事實為申告，僅就同一虛偽申告為補充陳述者，亦仍不
    影響誣告罪之既遂犯行。故因誣告而受損害之被害人，其損
    害賠償請求權之消滅時效期間，應自知悉行為人為誣告行為
    時起算，至誣告者對所訴追之犯罪行為，於經檢察官為不起
    訴處分後，聲請再議，或對駁回再議之處分，聲請交付審判
    ，均不因而改變或延後被害人知悉其受損害及賠償義務人之
    時間。此與侵害狀態之繼續，應以被害人知悉損害程度底定
    或該侵害行為終了時起算其時效；或侵權行為結果持續不斷
    ，各該行為及損害各自獨立存在，應就該不斷漸次發生之獨
    立行為，分別以被害人已否知悉為各自論斷其時效之起算時
    點之情形，迥然不同（最高法院101年度台上字第226號 ）
    。
　⒉查上訴人於102年5月間，以需用款項辦理提存以避免房屋被
    法拍為由，向被上訴人借款109萬元，至102年5月24日，兩
    造及訴外人翁孟秀三人一同前往原審法院提存所辦理提存，
    被上訴人並親自在提存書上簽名之事實，為被上訴人所是認
    （見108年度上訴字第1256號刑事卷，下稱刑事二審卷第174
    頁）。而上訴人因涉犯詐欺等案件，前於103年3月11日遭搜
    索，扣得含「張秀鑾」印章在內之印章共二十八顆及被上訴
    人簽名用印之授權書一份，該授權書載稱：「立委託書人張
    秀鑾，茲因事務忙，不克親自到場，特授權（空白）君為代
    理人持印鑑及有關文書證件，並有民法第五百三十四條第一
    項規定之特別代理權，代理本人辦理各項等事務。且同意其
    另行第三人代為處理，及其與第三人報酬為恐口說無憑特立
    此書為據」，該授權書並記載檢附被上訴人之國民身分證正
    、反面影本、一般印章（印文顯示「張秀鑾」）一枚等內容
    ；且該授權書上「張秀鑾」之簽名為被上訴人筆跡（見台南
    地檢署108年度偵字第5618號卷，下稱偵二卷第51頁）等情
    ，為被上訴人所不否認，並有前開授權書影本一紙、扣押物
    照片影本七紙（見台南地檢107年度他字第3626號卷，下稱
    偵一卷第52至56頁）在卷可憑。且本院刑事庭將前述扣案之
    「張秀鑾」印章及原審法院102年度存字第597號提存事件全
    卷送法務部調查局文書暨指紋鑑識實驗室鑑定結果，扣案之
    「張秀鑾」印章(系爭印章)所蓋印文與前開提存卷內提存書
    、國庫存款收款書、民事委任書、送達證書上所蓋「張秀鑾
    」印文均相同，有該實驗室108年12月16日調科貳字第10803
    416070號鑑定書一份在卷可資佐證（見刑事二審卷，第137
    至143頁）。依上開事實可知，被上訴人於102年5月24日與
    上訴人及翁孟秀前往原審法院辦理提存過程中，該扣案之「
    張秀鑾」印章曾多次使用，甚且於繳付提存款項之國庫存款
    收款書上「提存人蓋章」欄及被上訴人領取提存書正本之送
    達證書上「受領人簽名畫押蓋章或捺指印」欄，均有蓋用該
    印章而留存印文。被上訴人既親身經歷該印章之使用過程，
    其對該印章之真正自不能諉為不知，被上訴人因此涉犯誣告
    罪，業據原審法院及本院刑事判處有期徒刑4月，現上訴最
    高法院中，亦為兩造所不爭（見兩造不爭執事項㈡），被上
    訴人抗辯伊因上訴人冒充律師，在假律師事務所遭搜出28顆
    印章，伊得知該印章在上訴人手中，直覺被盜刻印章，亦非
    毫無憑據云云，並無可採。
　⒊次查:被上訴人於105年8月2日具狀向臺南地檢署對上訴人提
    起偽造文書刑事告訴，嗣臺南地檢署檢察官於105年12月13
    日在第四偵查庭訊問上訴人內容：「〔提示張秀鑾提供之印
    章照片），依張秀鑾指稱，他授權給你的是中國信託存摺的
    印鑑章，至於紙上的另一扣案印章(系爭印章)，是你偷刻的
    ？〕不是。…扣案的印章是張秀鑾授權給我的…」等語（見系
    爭他字偵查案件第22頁反面），堪認上訴人於105年12月13
    日已知悉被上訴人意圖使上訴人受刑事處分之虛偽指述，此
    時上訴人即知其名譽權受有損害，並非不能行使該損害賠償
    之權利。是本件上訴人之侵權行為損害賠償請求權時效期間
    應自105年12月13日起算。上訴人遲至108年7月16日始具狀
    提起本件民事侵權行為損害賠償訴訟，有刑事附帶民事訴訟
    起訴狀上原審法院之收狀章可稽（見原審108年度附民字第2
    61號卷，第5頁），其侵權行為損害賠償請求權顯已罹於民
    法第197條第1項所規定之2年消滅時效。被上訴人抗辯上訴
    人此部分侵權行為損害賠償請求權之時效已完成，並拒絕給
    付，並非無據。
　⒋又誣告者對所訴追之犯罪行為，於經檢察官為不起訴處分後
    ，聲請再議，或對駁回再議之處分，聲請交付審判，均不因
    而改變或延後被害人知悉其受損害及賠償義務人之時間，已
    如上⒈所述，上訴人雖稱本件應以107年6月4日106年度偵續
    字第205號不起訴處分作成時點起算侵權行為之時效云云，
    並無可取。
 ㈡如上訴人之侵權行為損害賠償請求權未罹於時效，則上訴人依
   侵權行為之法律關係，請求被上訴人給付80萬元慰撫金，應
   以若干元為適當？
　 本件上訴人主張被上訴人以誣告方式侵害其名譽權，其侵權
   行為損害賠償請求權之時效已完成，上訴人請求被上訴人給
   付80萬元慰撫金，即屬於法無據。
 ㈢再按損害賠償之債，以有損害之發生及有責任原因之事實，並
   二者之間，有相當因果關係為成立要件。原告所主張損害賠
   償之債，如不合於此項成立要件者，即難謂有損害賠償請求
   權存在。所謂相當因果關係，係指無此事實，雖不必然不生
   此結果，但有此事實，按諸一般情形，通常均可能發生此結
   果者而言。被上訴人於上訴人被訴偽造文書案件，在偵查、
   審判中依法具結，縱為虛偽之陳述，固足使採證錯誤，判斷
   失平，致司法喪失威信，然此種虛偽之陳述是否使上訴人因
   此被害，尚繫於執行審判或偵查職務之公務員採信其陳述與
   否而定，並非因偽證行為直接或同時受有損害。（最高法院9
   8年度台上字第332號判決意旨參照）。上訴人復主張被上訴
   人於105年9月27日10時58分許，在臺南地檢署第九偵查庭內
   ，於系爭他字偵查案件偵查時，以證人身分，經檢察官告以
   具結之義務及偽證之處罰後，具結後對於案情有重要關係之
   事項，證稱：「左邊那個(即系爭印章)是盜刻的」等語（以
   下簡稱系爭證詞，見系爭他字偵查卷第17頁反面），被上訴
   人所為系爭證詞之偽證行為，已不法侵害其名譽云云。經查
   ：被上訴人以證人身份於偵訊中所為之系爭證詞，縱為虛偽
   之陳述，固足使採證錯誤，判斷失平，致司法喪失威信，然
   此種虛偽之陳述是否使上訴人因此被害，尚繫於執行審判或
   偵查職務之公務員採信其陳述與否而定，並非因偽證行為直
   接或同時受有損害。上訴人主張被上訴人所為系爭證詞係偽
   證，並已不法侵害上訴人名譽乙節，洵無可採。
六、綜上所述，上訴人依民法第184條第1項、第195條之規定，
    請求被上訴人應給付80萬元本息，非屬正當，不應准許。從
    而原審所為上訴人敗訴之判決，並無不合。上訴論旨指摘原
    判決不當，求予廢棄改判，為無理由，應駁回其上訴。
七、本件事證已臻明確，兩造其餘之攻擊或防禦方法及所用之證
    據，認為均不足以影響本判決之結果，爰不逐一論列，附此
    敘明。
八、據上論結，本件上訴為無理由，依民事訴訟法第449條第1項
    、第78條，判決如主文。
中　　華　　民　　國　　110 　年　　3 　　月　　18　　日
                  民事第五庭    審判長法  官  吳森豐

                                      法  官  郭貞秀

                                      法  官  孫玉文
上為正本係照原本作成。
不得上訴。
中　　華　　民　　國　　110 　年　　3 　　月　　18　　日

                                      書記官  黃雁勤